ACORDAO-COMPLETO-2568197

ACÓRDÃO 975/2023 ATA 19/2023 - PLENÁRIO

VISTOS, relatados e discutidos estes autos de representação, em que se apreciam embargos de declaração interpostos pelo consórcio RAC/KOKOT/RAAA contra o Acórdão 2531/2022-TCU-Plenário.
ACORDAM os ministros do Tribunal de Contas da União, reunidos em sessão do Plenário, diante das razões expostas pelo relator e com fundamento nos arts. 32, II, e 34 da Lei 8.443/1992 c/c o art. 287 do RI/TCU, em:
9.1. conhecer dos embargos de declaração interpostos pelo consórcio RAC/KOKOT/RAAA para, no mérito, rejeitá-los;
9.2. enviar cópia deste acórdão ao embargante, nas pessoas de seus representantes legais;
9.3. dar ciência desta deliberação aos juízos da 1ª Vara Cível da Fazenda Pública de Ponta Grossa (PROJUDI) , com vistas a subsidiar a decisão dos processos: 0000805-69.2023.8.16.0019 (mandado de segurança cível) , 0014480-70.2021.8.16.0019 (mandado de segurança cível) , bem como ao juízo da 4ª Câmara Cível do Tribunal de Justiça do Estado do Paraná, com vistas a subsidiar a decisão no processo 0022487-74.2022.8.16.0000 (mandado de segurança) ;
9.4. informar aos interessados que o inteiro teor da presente deliberação estará disponível para consulta no dia seguinte à sua oficialização, no endereço www.tcu.gov.br/acordaos.

Embargos de declaração contra acórdão que julgou procedente representação acerca de irregularidades em processo licitatório, na modalidade RDC, destinado à contratação de pessoa jurídica especializada para elaboração de projeto básico e projeto executivo e execução de obras de melhorias na infraestrutura do Aeroporto Regional de Ponta Grossa (SBPG), integrante do Programa de Investimentos na Aviação Regional.

Município de Ponta Grossa/PR.

3. Interessados/Responsáveis/Recorrentes:
3.1. Interessados: Consórcio RAC/KOKOT/RAAA (46.087.382/0001-33); município de Ponta Grossa/PR (76.175.884/0001-87).
3.2. Recorrente: Consórcio RAC/KOKOT/RAAA. (46.087.382/0001-33).

13.1. Ministros presentes: Bruno Dantas (Presidente), Walton Alencar Rodrigues, Benjamin Zymler, Augusto Nardes, Aroldo Cedraz, Jorge Oliveira (Revisor), Antonio Anastasia e Jhonatan de Jesus.
13.2. Ministros com voto vencido: Augusto Nardes, Jorge Oliveira (Revisor) e Jhonatan de Jesus.
13.3. Ministro-Substituto convocado: Marcos Bemquerer Costa.
13.4. Ministro-Substituto presente: Weder de Oliveira (Relator).

WEDER DE OLIVEIRA

Ministro-Substituto Weder de Oliveira.

Em exame, embargos de declaração opostos pelo consórcio RAC/KOKOT/RAAA contra o Acórdão 2531/2022-TCU-Plenário, cujo teor é abaixo transcrito:
"VISTOS, relatados e discutidos estes autos de representação formulada pela empresa Porto Beton Ltda., com pedido de cautelar, noticiando irregularidade ocorrida no âmbito de processo licitatório RDC 1/2021, conduzido pelo município de Ponta Grossa/PR com recursos do termo de compromisso 4/2019, firmado com a União. 
ACORDAM os ministros do Tribunal de Contas da União, reunidos em sessão do Plenário, ante as razões expostas pelo relator, em: 
9.1. considerar procedente a presente representação; 
9.2. revogar a medida cautelar adotada monocraticamente no despacho de 31/5/2022 e referendada por meio do Acórdão 1368/2022-TCU-Plenário; 
9.3. determinar ao município de Ponta Grossa/PR, com fundamento no art. 71, IX, da Constituição Federal c/c o art. 45 da Lei 8.443/1992, que, no prazo de 15 (quinze) dias a contar da ciência deste acórdão, comprove a este Tribunal a adoção de providências com vistas à anulação do ato de desclassificação da empresa Porto Beton Ltda. no âmbito do processo licitatório RDC 1/2021, bem como dos atos subsequentes, e ao retorno do processo à fase imediatamente anterior; 
9.4. encaminhar cópia desta deliberação ao município de Ponta Grossa/PR, ao consórcio RAC/KOKOT/RAAA e à representante; 
9.5. informar aos interessados que o inteiro teor da presente deliberação está disponível para consulta no dia seguinte à sua oficialização, no endereço www.tcu.gov.br/acordaos; 
9.6. encerrar o processo e arquivar os autos."
2.	Reproduzo o teor dos embargos, com ajustes de forma (destaques todos do original) :
" (...) 
I. SÍNTESE PROCESSUAL 
Em suma, mediante o Acórdão 2531/2022-TCU-Plenário, este E. Tribunal de Contas da União deliberou pela procedência da Representação nº Processo 006.118/2022-4, entendendo que a EMPRESA CONSTRUTORA PORTO BETON teria sido indevidamente desclassificada pelo MUNICÍPIO DE PONTA GROSSA no processo licitatório RDC 01/2021. 
A despeito das razões consignadas para o provimento da Representação, com o máximo respeito, o Acórdão recorrido comporta omissões e obscuridades, cuja resolução ensejará caráter infringente, como demonstram os embargos declaratórios abaixo.
II. OMISSÕES. MATÉRIAS APRESENTADAS PELO CONSÓRCIO EMBARGANTE EM ALEGAÇÕES DE DEFESA: (1) NÃO JUNTADA DE TAXA DE BDI PELA PORTO BETON ATÉ O MOMENTO PRESENTE. (2) NÃO ENFRENTAMENTO DO DISTINGUISHING APRESENTADO. OBSCURIDADES E PREMISSA FÁTICA EQUIVOCADA NO ACÓRDÃO EMBARGADO. EFEITOS INFRINGENTES. 
Depreende-se do Acórdão nº 2531/2022 que a desclassificação da PORTO BETON foi considerada inadequada pelo TCU, em razão do entendimento de que a planilha de composição do BDI seria exigível apenas quando da apresentação do Projeto Básico e/ou Projeto Executivo, sobretudo porque 'a peça não era e não é essencial para análise adequada da proposta de preço para execução de obras sob o regime da contratação integrada'. 
Referido entendimento, porém, se deu ao largo de questões centrais apresentadas processualmente em sede de Alegações de Defesa, as quais não foram enfrentadas - seja pela Instrução Técnica (cujos fundamentos foram incorporados às razões de decidir do Acórdão) , seja pelo Voto de Vossa Excelência, constituindo, data venia, omissões plenamente impugnáveis por Embargos de Declaração. 
É que, nos termos da jurisprudência deste Tribunal de Contas, consideram-se omissões, quando não solucionadas pela decisão, 'todas as questões relevantes apresentadas pelas partes para a solução do litígio, bem como as questões de ordem pública que devem ser resolvidas de ofícios (...) ' (Acórdão 1195/2009-TCU-Primeira Câmara) . 
Com efeito, consigna-se, em primeiro lugar, que o Acórdão nº 2531/2022 deixou de se manifestar sobre a não juntada de BDI (especificamente, a taxa percentual não informada) pela PORTO BETON, tanto no processo licitatório, quanto após sua inabilitação, de modo que, ATÉ O PRESENTE MOMENTO, O PRÓPRIO PERCENTUAL GLOBAL DO BDI DE SUA PROPOSTA É UM DADO INDISPONÍVEL. Veja-se como a questão foi sintetizada nas Alegações de Defesa juntadas por este EMBARGANTE: 
'Outra importante distorção dos fatos foi a alegação da juntada do BDI pela PORTO BETON quando da interposição de recurso administrativo. Primeiro, nos documentos que acompanham a exordial da presente Representação não constam qualquer comprovação da referida alegação e, segundo, das cópias do processo licitatório juntadas por esta REPRESENTADA em seu recurso de Agravo consta justamente o oposto [a ausência de BDI]'
Note-se que a questão mantém centralidade para resolução desta Representação, em especial, à luz do enquadramento apresentado no Voto, segundo o qual a principal matéria objeto da Representação seria o momento de apresentação do detalhamento da composição da taxa de BDI, e não da sua taxa percentual global:
17.	A discussão central nesta representação diz respeito à necessidade de os licitantes, no regime de execução contratual pelo RDC, apresentarem detalhamento da composição da taxa de BDI (benefícios e despesas indiretas) apenas por ocasião da apresentação do projeto básico e/ou do projeto executivo, e não no momento da oferta da proposta de licitação.
Rigorosamente, tal enquadramento decorreu da compreensão - formada em omissão quanto à alegação deste EMBARGANTE - de que a matéria justificante da desclassificação da PORTO BETON se limitava à não apresentação da planilha de composição do BDI - escamoteando o fato, principal, de que sequer o valor da porcentagem global de BDI foi disponibilizado em proposta. 
Numa síntese: até o momento não sabe o percentual de BDI da EMBARGADA!
Assim, nas razões do voto, a irregularidade constituiria mero vicio sanável, vez que o detalhamento seria (1) documento secundário exigível quando do projeto básico/executivo e (2) não essencial para a correta análise das propostas. 
Todavia, em que pese a relação da taxa e do detalhamento de BDI, tais dados representam informações distintas em centralidade e função. Isto é, enquanto a taxa de BDI revela o percentual de benefícios e despesas indiretas que incide sobre o valor global da proposta, a planilha de composição pormenoriza aquele percentual global em outros percentuais, servindo, portanto, como explanação contábil do primeiro dado. (...) 
Assim, como consequência da omissão em comento, o acórdão comporta incerteza quanto à exigibilidade ou não, no momento de análise das propostas das licitantes, do percentual de BDI incidente no valor global apresentado. Todas as referências à inexigibilidade do BDI no Acórdão se dão estritamente em relação à planilha de detalhamento da composição. 
A título de exemplo, no ponto 91 da Instrução, a SEINFRA inicia a análise técnica da exigência de BDI informando que 'a Lei 12.462/2011 não exige que as proponentes em uma licitação RDC Contratação integrada (RDC-CI) apresentem detalhamento do BDI', ao passo que, no ponto 23 do Voto do Relator, consignou-se que 'a planilha de detalhamento do BDI [...] não representa em licitações sob o regime de contratação integrada elemento imposto pela lei, essencial, ou mesmo necessário, para a avaliação da proposta de preço, como repetidamente enfatizado em precedentes deste Tribunal e como se pode depreender da lógica desse tipo de contratação'. 
Mas não é só. Com o máximo respeito, evidenciam a omissão em comento também as obscuridades do Acórdão com relação aos documentos e informações de BDI supostamente apresentadas pela PORTO BETON. É que, apesar de ter acolhido o entendimento de que a primeira colocada teria apresentado a planilha BDI em sede de recurso administrativo (corrigindo o vício sanável) , o Acórdão carece de qualquer referência, primeiro, ao valor percentual global do BDI (que deveria estar disponível independentemente do detalhamento) e, segundo, a documento que comprove a apresentação seja da taxa de BDI, seja de seu detalhamento. 
Numa síntese: não consta do acórdão em que página/movimento estaria tal documento de BDI, ausente informação sobre seu percentual e, ainda mais, seu detalhamento. Enfim, não há no processo tal documento! 
Nesse ponto, aliás, é de se consignar que o suprimento da omissão em questão envolverá, de um lado, o enfrentamento sobre o 'real motivo' da exigência do percentual de BDI em editais de RDC de contratação integrada, ponderando se a indicação da taxa percentual tem o condão ou não de informar ao ente responsável pela licitação se, por exemplo, a proposta apresentada é exequível ou se o valor apresentado está dentro dos parâmetros técnicos aplicáveis. 
Note-se que exegese teleológica dessa ordem foi promovida pela SEINFRA em instrução técnica apenas para análise da exigência das Certidões de Acervo Técnico - mas não para a exigência da taxa de BDI (vez que omisso o tema na análise) -, como se vê abaixo:
105. Torna-se necessário entender o real motivo por trás da exigência contida no edital, assim, extraise do acórdão que as certidões de acervo técnico (CAT) são necessárias para o fim de conferir veracidade às informações prestadas pelo licitante, de forma que este não consiga forjar um atestado falso, de um serviço nunca antes realizado.
E, por oportuno, a título meramente informativo, faz-se remissão aos Memoriais de Julgamento apresentados anteriormente por este EMBARGANTE, em que se registrou a importância, finalidade e função da exigência da taxa de BDI para análise das propostas pelo ente responsável pela licitação: 
'Como bem se sabe, a taxa de Benefício e Despesas Indiretas (BDI) contempla o lucro da empresa construtora e seus custos indiretos, isto é: garantia, risco e seguros, despesas financeiras, administração central, além dos tributos incidentes.
Destarte, aplicado sobre o custo da obra, eleva-o ao preço final dos serviços. Daí a importância de a Administração Pública confirmar se a proposta do particular contém a correta composição do BDI para o tipo de empreendimento/serviço, até mesmo para fins de exame de exequibilidade da proposta.'
De outro lado, a retificação da omissão envolverá o enfrentamento das obscuridades delineadas acima, referentes aos documentos e dados fornecidos pela PORTO BETON, os quais não foram identificados em nenhum momento do Acórdão. 
Ocorre, porém, que tais obscuridades são irremediáveis na visão deste EMBARGANTE, vez que derivadas de premissa fática equivocada, qual seja, a premissa de efetiva apresentação do percentual global de BDI pela PORTO BETON e juntada de planilha de composição do BDI em sede de recuso administrativo. Rigorosamente, tais documentos e informações inexistem seja no processo licitatório RDC 01/2021, seja nos presentes autos, pois não foram apresentados em nenhum momento pela primeira colocada. 
À luz dessas considerações, é evidente que o suprimento da presente omissão tem, potencialmente, o condão de interferir no entendimento exarado no Acórdão embargado, seja em razão do erro de premissa fática que fundamentou o acórdão, seja pelo reenquadramento da discussão central da representação, que deve envolver a exigência de indicação do percentual de BDI global no momento de apresentação da proposta. 
Assim, desde logo, requer seja concedido efeito infringente aos presentes Embargos Declaratórios, no sentido de reverter o provimento conferido à Representação nº Processo 006.118/2022-4. 
2.1 PRINCÍPIO DA VERDADE MATERIAL E EFEITOS NOS DECLARATÓRIOS. NÃO ENFRENTAMENTO DO DISTINGUISHING APRESENTADO. PREMISSA FÁTICA EQUIVOCADA NO ACÓRDÃO EMBARGADO. EFEITOS INFRINGENTES. 
Registre-se, nesse ponto, que, na eventualidade de não se considerar omissa no Acórdão a matéria delineada acima, o entendimento deste E. Tribunal de Contas da União é no sentido de conferir prevalência ao princípio da verdade material, admitindo-se a concessão de efeito infringente a embargos declaratórios, mesmo quando ausente omissão, contradição ou obscuridade. Isto ocorre caso a peça revele aspecto fático apto a modificar o julgamento embargado - como se daria no presente caso, em que se destaca a não juntada de informação essencial para análise da proposta licitatória da primeira colocada, apta a justificar a sua desclassificação. Veja excerto do Acórdão 2369/2009-TCU-Plenário: 
'13. Conquanto não tenha ocorrido exatamente alguma omissão, contradição ou obscuridade na decisão embargada, destaco que a jurisprudência deste Tribunal é no sentido de ser possível, em caráter excepcional, relevar a ausência desses vícios, acolhendo os embargos declaratórios e atribuindo-lhes efeitos infringentes, com fundamento no princípio da verdade material.' (Acórdão 38/2007-TCU-Segunda Câmara e Acórdão 489/2007-TCU-Primeira Câmara) . 
Segue-se, em segundo lugar, que o Acórdão nº 2531/2022 também foi omisso quanto ao distinguishing apresentado em Alegações de Defesa pelo EMBARGANTE face aos precedentes evocados na instrução técnica e em decisão liminar, os quais foram empregados como fundamento novamente na decisão recorrida. Tratam-se, notadamente, dos Acórdão 2123/2017-TCU-Plenário, 2.136/2017 - Plenário e 2.433/2016 - Plenário. 
Com efeito, a decisão embargada lastreou-se amplamente nos referidos Acórdãos, sob a compreensão de que eles expressavam entendimento segundo o qual a composição do BDI é documento exigível apenas quando da apresentação de projeto básico e/ou executivo. Veja, nesse sentido, excertos da instrução técnica acolhida no Acórdão e do Voto do Relator: 
INSTRUÇÃO TÉCNICA:
94. Diversos precedentes do TCU estabelecem a necessidade de apresentação do detalhamento da composição do BDI por ocasião da apresentação do projeto básico e/ou executivo, e não no momento da apresentação da proposta da licitação, sendo isso aplicado a todos os regimes de execução contratual do RDC.
95. Nesse sentido é o Acórdão 2123/2017-TCU-Plenário, de relatoria do Ministro Benjamin Zymler, que diz:
A Administração deve exigir das empresas contratadas no regime de contratação integrada, quando da apresentação do projeto básico e/ou executivo, a apresentação de orçamento detalhado contendo a descrição, unidade de medida, quantitativo, preços unitários de todos os serviços da obra, acompanhado das respectivas composições de custo unitário, bem como do detalhamento de encargos sociais e da taxa de BDI, nos termos do art. 2º, parágrafo único, da Lei 12.462/2011 c/c a Súmula TCU 258/2010, aplicável a todos os regimes de execução contratual do RDC.
96. O mesmo entendimento foi adotado por meio dos Acórdão 2136/2017-TCU-Plenário, de relatoria do Ministro Aroldo Cedraz, e 2.433/2016-TCU-Plenário, de relatoria do Ministro Benjamin Zymler.
VOTO DO RELATOR:
20.	Como bem salientou a unidade instrutiva, a jurisprudência desta Corte é no sentido de que, no regime de contratação integrada, as respectivas composições de custo unitário, incluindo a taxa de BDI, devem acompanhar a apresentação do projeto básico e/ou executivo. Destaco trecho do voto do Acórdão 2123/2017-TCU-Plenário (de relatoria do ministro Benjamin Zymler) :
Inobstante, em sede de Alegações de Defesa, este EMBARGANTE havia demonstrado a inaplicabilidade desses precedentes, em razão da divergência de quadro fático dos Acórdãos evocados em relação ao quadro fático da presente Representação, decorrendo daí a impossibilidade de se interpretar os seus fundamentos como razões para considerar inadequada a desclassificação da PORTO BETON no RDC 01/2021. Veja-se: 
'A despeito do precedente desta E. Corte de Contas informando da exigibilidade do BDI a partir da apresentação do projeto básico, entende-se, data vênia, que a jurisprudência do TCU não impõe nenhuma proibição de previsão editalícia que solicite que TODOS os licitantes apresentem o detalhamento do BDI, também por ocasião da juntada da proposta. Ou seja, o fato da administração pública possuir o dever de exigir a planilha BDI por ocasião da apresentação do projeto básico pelo contratado, não impede que seja também determinado o detalhamento do BDI por ocasião da apresentação da proposta - uma previsão não exclui a outra.
A título de exemplo, no Acórdão 2443/2016-TCU-Plenário, de Relatoria do Ministro Benjamin Zymler, a determinação de cobrança da planilha de composição dos custos unitários bem como de composição do BDI se deu em razão de a proposta da contratada conter dados insuficientes a respeito: 
'87. Isto ocorreu porque não havia por parte da Infraero, tampouco na proposta da contratada, a descrição, as unidades de medida, os quantitativos e os respectivos preços unitários dos serviços previstos. O preço global da obra foi obtido por meio de custos paramétricos, motivo pelo qual os itens de supressão das fundações e estruturas não se encontravam detalhados em planilha sintética.' 
Com respeito, o caso presente é absolutamente diverso. O Edital do RDC, assim como tantos outros análogos, assim como em âmbito federal, exigiu já da apresentação da proposta pela empresa licitante, as planilhas de custos unitários e de BDI, com as respectivas 'unidades de medida, os quantitativos e os respectivos preços'. 
Nessa esteira, inclusive, se caso a interpretação dada aos Acórdão 2123/2017-TCU-Plenário, 2.136/2017 - Plenário e 2.433/2016 - Plenário fosse adequada, nem mesmo a exigência editalícia de apresentação de planilha de composição dos custos unitários estaria correta, afinal, em referidos precedentes fala-se que não apenas o BDI é exigível quando da apresentação do projeto básico, mas a referida planilha de composição de custos também.' 
Como se vê, este EMBARGANTE expressamente indicou que, diferentemente dos precedentes evocados (não disponibilização em edital de dados suficientes para elaboração das planilhas de composição e consequente não formulação do detalhamento do BDI mesmo após a apresentação do projeto básico da obra) , no caso do RDC 01/2021 o Edital continha todos os dados necessários para a elaboração do documento, tendo sido ele regularmente exigido pelo Município na etapa prevista no ato convocatório. 
Tal diferença de contexto fático denotaria, segundo a argumentação apresentada anteriormente e não enfrentada pelo Acórdão, sempre com respeito, a impossibilidade de aplicação das razões daqueles julgados ao presente caso, pois lá se teria estabelecido um prazo máximo para apresentação do detalhamento de BDI (projeto básico e/ou executivo) ao passo que a Representação se referiria a um prazo inicial para composição do BDI. 
A despeito da centralidade da questão então aventada por este EMBARGANTE, o Acórdão 2531/2022 empregou os referidos precedentes em suas razões decisórias sem, porém, enfrentar o distinguishing e tampouco demonstrar qualquer equivalência significativa entre a situação retratada nos precedentes e os fatos objeto da Representação, constituindo omissão nas razões decisórias. 
Evidentemente, o suprimento dessa omissão exigirá a comparação entre o consignado nos precedentes e aquilo consignado na presente Representação, razão pela qual colaciona-se, a título meramente informativo, excerto sobre o tema apresentado em Memorial de Julgamento: 
'Diga-se de plano: não há qualquer acórdão do Tribunal de Contas da União vedando a exigência de BDI juntamente com a proposta de preços. Trata-se de invenção da REPRESENTANTE, com a máxima vênia, quando afirma que 'somente é exigível [BDI] quando da apresentação do projeto básico pelo contratado.' 
2. Atente-se para importante distinção: o termo final para a apresentação do BDI, inegavelmente, é o momento da apresentação do projeto básico. Há muito não se controverte mais tal exigência, após definição jurisprudencial desta Corte. 
3. Contudo, nenhuma vedação há - inclusive nos acórdãos mencionados na Instrução da SEINFRA - para o termo inicial do BDI, como no caso concreto, previsto em item específico do Edital, no momento da apresentação da proposta. Adote-se como referência o instrumento convocatório do DNIT nº 0408/2022-00, cuja idêntica previsão dá-se na mesma cláusula 14.2.5 (anexo) . 
4. Ademais, ainda em relação à Instrução da SEINFRA, tal distinção (termo de início vs. termo final do BDI) nem poderia haver, porquanto, em todos os precedentes lá mencionados (...) , os editais exigiam BDI já no momento da proposta, ou seja, os posicionamentos do TCU para aqueles casos trataram tão somente do termo final para a apresentação do BDI, que seria no projeto básico.'
É de se notar, pois, à luz das considerações realizadas acerca dessa segunda omissão do Acórdão, que o seu suprimento também tem, potencialmente, o condão de afetar o entendimento exarado na decisão, no sentido de negar provimento à Representação, sendo, portanto, necessária a concessão de efeito infringente aos presentes Embargos de Declaração. 
III. EFEITO SUSPENSIVO 
Ainda, segundo o art. 287, §3º, combinado com o at. 285, §1º do Regimento Interno do Tribunal de Contas da União, os Embargos de Declaração opostos em face de decisão do TCU dispõem de efeito suspensivo automático em relação aos itens embargados. Veja o teor dos dispositivos: 
Art. 287. Cabem embargos de declaração quando houver obscuridade, omissão ou contradição em acórdão do Tribunal. (...) 
§ 3º Os embargos de declaração suspendem os prazos para cumprimento do acórdão embargado e para interposição dos demais recursos previstos neste Regimento, aplicando se, entretanto, o disposto no § 1º do art. 285. 
Art. 285. (...) §1º Se o recurso versar sobre item específico do acórdão, os demais itens não recorridos não sofrem o efeito suspensivo, caso em que deverá ser constituído processo apartado para prosseguimento da execução das decisões 
No presente caso as omissões e obscuridades delineadas nos embargos declaratórios afetam, em especial, a fundamentação da decisão referente ao item 9.1 do Acórdão ('9.1. considerar procedente a presente representação') e, consequentemente, afetam também o item 9.3. da decisão (9.3. determinar ao município de Ponta Grossa/PR, com fundamento no art. 71, IX, da Constituição Federal c/c o art. 45 da Lei 8.443/1992, que, no prazo de 15 (quinze) dias a contar da ciência deste acórdão, comprove a este Tribunal a adoção de providências com vistas à anulação do ato de desclassificação da empresa Porto Beton Ltda. no âmbito do processo licitatório RDC 1/2021, bem como dos atos subsequentes, e ao retorno do processo à fase imediatamente anterior') . 
Desse modo, a exigência de imediato cumprimento desses mandamentos (e demais outros relacionados à matéria impugnada) deve se manter sobrestada até a finalização do julgamento do recurso, conforme explana o enunciado da deliberação/Acórdão 1090/2014-TCU-Plenário: 'o efeito suspensivo da interposição de recurso somente afasta a exigência do imediato cumprimento da decisão do TCU. Uma vez negado provimento ao recurso, volta a ser exigível o cumprimento do comando anteriormente impugnado, com efeitos retroativos à data da ciência da deliberação recorrida'. 
É, diante disso, que se requer o sobrestamento de qualquer forma de execução do presente julgado, até decisão plenária destes aclaratórios. 
IV. REQUERIMENTOS 
Ante o exposto, requer-se o conhecimento dos presentes Embargos de Declaração e a concessão de efeito suspensivo automático, sustando a exigência de cumprimento imediato dos mandamentos do Acórdão, em especial dos itens 9.1 e 9.3 da decisão. 
No mérito, o acolhimento do recurso a fim de serem supridas (1) a omissão quanto à não juntada de taxa percentual global de BDI pela PORTO BETON, atribuindo, se for o caso, efeitos infringentes ao tema; (2) a obscuridade quanto às informações e documentos supostamente juntados pela primeira colocada no RDC 01/2021, corrigindo o erro de premissa fática delineado e, se for o caso, atribuindo efeito infringente ao tema; e (3) a omissão quanto ao distinguishing apresentado em sede de Alegações de Defesa, verificando a aplicabilidade dos precedentes evocados em Acórdão e, se for o caso, conferindo efeito infringente ao tema.
Confirmados os efeitos infringentes, requer-se a modificação do Acórdão embargado para fins de não provimento da Representação nº Processo 006.118/2022-4."
É o relatório.

Gustavo Schemim da Matta (OAB/PR 60.888), representando município de Ponta Grossa/PR; Gustavo Bonini Guedes (OAB/PR 41.756) e outros, representando consórcio RAC/KOKOT/RAAA; Leonardo Victor Dantas da Cruz (OAB/DF 40.720), representando Empresa Construtora Porto Beton Ltda.

Não atuou.

REPRESENTAÇÃO. EMBARGOS DE DECLARAÇÃO. ALEGAÇÃO DE OMISSÕES NO ACÓRDÃO 2531/2022-TCU-PLENÁRIO. CONHECIMENTO. REJEIÇÃO. COMUNICAÇÕES.

REPRESENTAÇÃO (REPR)

Unidade de Auditoria Especializada em Infraestrutura Rodoviária e de Aviação Civil (AudRodoviaAviação).

Em exame, embargos de declaração[footnoteRef:2] opostos pelo consórcio RAC/KOKOT/RAAA contra o Acórdão 2531/2022-TCU-Plenário, que tratou de representação sobre irregularidade ocorrida no processo licitatório RDC 1/2021, conduzido pelo município de Ponta Grossa/PR com recursos federais aportados ao termo de compromisso 4/2019, avença integrante do Programa de Investimentos na Aviação Regional. [2:  Peça 110.] 
Conheço dos embargos de declaração por terem sido preenchidos os requisitos de admissibilidade constantes do art. 287 do RI/TCU.
O primeiro ponto alegado pelo embargante refere-se à suposta omissão por não ter havido manifestação sobre a discussão central da representação, "que deve envolver a exigência de indicação do percentual de BDI global no momento de apresentação da proposta", e não em relação à planilha de detalhamento da composição do BDI.
Sustenta que a decisão deste Tribunal derivaria de premissa fática equivocada, uma vez que a efetiva apresentação do percentual global de BDI pela construtora Porto Beton e a juntada da planilha de composição do BDI em sede de recurso administrativo não estaria comprovada, sendo que tal informação seria "essencial para análise da proposta licitatória da primeira colocada, apta a justificar a sua desclassificação"[footnoteRef:3]. [3:  Peça 110, p. 7.] 
Argumenta, também que teria havido omissão ao não se enfrentar o distinguishing que apresentou "face aos precedentes evocados na instrução técnica e em decisão liminar, os quais foram empregados como fundamento novamente na decisão recorrida". Isso porque a decisão teria se lastreado em jurisprudência que expressaria entendimento "segundo o qual a composição do BDI é documento exigível apenas quando da apresentação de projeto básico e/ou executivo" e que "a jurisprudência do TCU não impõe proibição de previsão editalícia que solicite que todos os licitantes apresentem o detalhamento do BDI, também por ocasião da juntada da proposta"[footnoteRef:4]. [4:  Peça 110, p. 7-8.] 
E, por fim, defende que, diferentemente dos precedentes evocados, "no caso do RDC 01/2021 o Edital continha todos os dados necessários para a elaboração do documento, tendo sido ele regularmente exigido pelo Município na etapa prevista no ato convocatório"[footnoteRef:5]. [5:  Peça 110, p. 9.] 
II
Apesar de o item 14.2.5 do edital do certame ter estabelecido que a proposta apresentada pelos proponentes deveria conter todos os componentes do BDI, a comissão especial de licitação do município reconheceu que a ausência da planilha era um vício sanável, uma vez que ela poderia ser obtida mediante diligência realizada junto à licitante, como previsto na lei e na jurisprudência desta Corte, tendo sido o documento efetivamente juntado pela empresa na apresentação do recurso administrativo, informação pública constante nos autos do processo 0014480-70.2021.8.16.0019: " (...) a empresa Porto Beton LTDA. apresentou a documentação faltante no recurso administrativo"[footnoteRef:6]. [6:  Peça 16, p. 2.] 
Conforme me manifestei na proposta de deliberação condutora do Acórdão 2531/2022-TCU-Plenário, a peça em questão não era e não é essencial para a análise adequada da proposta de preço para execução de obras sob o regime de contratação integrada:
"23.	Assim, mostra-se contrária ao princípio da seleção da proposta mais vantajosa, contrária ao princípio da economicidade, danosa ao erário federal (que financia a elaboração dos projetos e a execução das obras em questão e que deve ser preservado pela atuação desta Corte) e, ainda, desarrazoada a decisão da administração pública municipal que teria como consequência prática, se não obstada, um expressivo e desnecessário dispêndio de R$ 1,7 milhão14 para os cofres federais, em razão da desclassificação da empresa primeira colocada com fundamento no fato de não ter entregue no momento da apresentação da proposta de preço a planilha de detalhamento do BDI, a qual, inobstante a exigência editalícia, despicienda, não representa em licitações sob o regime de contratação integrada elemento imposto pela lei, essencial, ou mesmo necessário, para a avaliação da proposta de preço, como repetidamente enfatizado em precedentes deste Tribunal e como se pode depreender da lógica desse tipo de contratação. 
24. Se qualquer descumprimento de cláusula do edital pudesse conduzir à desclassificação de um licitante, o princípio da vinculação ao edital reinaria absoluto, tornando inócua a positivação de outros princípios nas leis que regem as licitações. Sabidamente, não é assim que se opera o direito das licitações e contratos. 
25. Na ponderação de princípios que regem os processos licitatórios, é bastante razoável admitir que o princípio da vinculação ao edital não prepondera sobre os princípios da seleção da proposta mais vantajosa, da economicidade, da competividade e mesmo sobre o princípio da moralidade administrativa, quando o requisito não cumprido não interfere na seleção da proposta mais vantajosa ou de licitante adequadamente qualificado para execução do contrato, nem prejudica o tratamento isonômico substantivo. 
26. Não se pode dar guarida, portanto, a tentativas de licitantes de manusear esse princípio, distorcidamente, para obterem contratos que não lograram conseguir na disputa competitiva, por não terem ofertado o menor preço, mormente em casos de vícios reconhecidamente sanáveis, como este (vide Acórdão 2123/2017-TCU-Plenário, ministro Benjamin Zymler) , e particularmente, quando o licitante, para sustentar sua pretensão de ver esse princípio sobrepor-se aos demais, não demonstra que o vício não é sanável, não evidencia que o descumprimento da exigência editalícia implicaria contratar empresa cuja capacidade técnica restaria duvidosa ou cuja proposta não poderia ser corretamente analisada, considerando-se o regime de contratação, no caso em tela, a contratação integrada. 
27. De outro lado, sendo inevitável, em muitas situações litigiosas provocadas pelos licitantes, que as comissões de licitação, bem como aqueles envolvidos na homologação do certame, tenham que decidir num natural campo de incerteza abrangendo as normas, os princípios e os objetivos das licitações e a jurisprudência conhecida dos tribunais aplicáveis ao caso concreto, é razoável esperar que suas decisões levem na devida consideração que a administração, gestora de recursos coletivos, não deve incorrer em custos significativamente maiores de contratação decorrentes da desclassificação de licitantes por vícios formais. 
28. Uma lição que se retira deste e outros casos correlatos é que as administrações e os órgãos de controle devem perseverar no desiderato de alcançar os ideais de (i) modelar e elaborar editais que disponham apenas, e precisamente, sobre o necessário e suficiente para assegurar o alcance dos dois objetivos fundamentais das licitações - a 'seleção da proposta apta a gerar o resultado de contratação mais vantajoso para a Administração Pública' e 'o tratamento isonômico entre os licitantes, bem como a justa competição', art. 11, incisos I e II, da Lei 14.133/2020 - e (ii)  de dar efetiva observância ao sentido substantivo do disposto no art. 12, inciso III, da Nova Lei de Licitações e Contratos - 'o desatendimento de exigências meramente formais que não comprometam a aferição da qualificação do licitante ou a compreensão do conteúdo de sua proposta não importará seu afastamento da licitação ou a invalidação do processo' -, dispositivo que, refletindo reiteradas decisões desta Corte e posições doutrinárias, garante aos atores envolvidos uma premissa robusta, imperativa, de atuação e combate ao danoso formalismo desarrazoado, que mina o alcance dos objetivos que justificam um processo licitatório e ocasionam custos desnecessários e perda de tempo precioso na implementação das ações governamentais." (grifado no original) 
De todo modo, a reanálise da necessidade, ou não, de apresentação do valor global do BDI e de seu respectivo detalhamento, por ocasião de entrega das propostas dos licitantes, implica, no estágio atual do processo, em tentativa de rediscussão de mérito da matéria, razão pela qual rechaço os argumentos apresentados pelo recorrente.
Nesses termos, os embargos devem ser rejeitados, por não estarem caracterizadas quaisquer omissões, contradições ou obscuridades no acórdão recorrido.
	Diante do exposto, manifesto-me pela aprovação do acórdão que ora submeto à apreciação deste Colegiado.
TCU, Sala das Sessões, em 8 de março de 2023.
Weder de Oliveira 
Relator

Antes de iniciar o debate da matéria, gostaria de registrar o trabalho de excelência desempenhado pelo relator, Ministro-Substituto Weder de Oliveira, na condução destes autos. Os votos proferidos por Sua Excelência, tanto no âmbito do acórdão embargado, quanto nesta ocasião, contam com proficiente fundamentação. Inclusive, por esta razão, na oportunidade de prolação do Acórdão 2531/2022-TCU-Plenário, votei com Sua Excelência, assim como os demais Ministros presentes na sessão.
Não obstante, por oportunidade destes embargos declaratórios, pude rever os temas em discussão e vislumbrar, com o devido respeito, a existência de premissa equivocada no julgado, apta a gerar outro deslinde, que reputo consentâneo com a legislação de regência e, sobretudo, com o interesse público. 
Registro que o certame ora em análise, destinado à contratação de empresa para elaboração dos projetos e execução de obras no aeroporto regional de Ponta Grossa/PR, foi aberto em 12/5/2021 e, passados dois anos, ainda não se iniciaram as obras, por conta das controvérsias envolvendo a licitação. Assim, trago à apreciação do Pleno proposta alternativa, que, além de aderente à técnica e à legalidade, tem como fim maior mitigar e solucionar a contenda e, com efeito, alcançar o objetivo da política pública, consubstanciada na continuidade do procedimento para consecução das obras.
I
O ponto central do debate nesta representação diz respeito à exigência prevista no item 14.2.5. do edital RDC 01/2021/PMPG - no regime de contratação integrada - para que a proposta a ser apresentada pelas empresas licitantes discrimine a taxa de benefícios e despesas indiretas (BDI) , detalhando todos os seus componentes, inclusive em forma percentual (peça 20, p. 18) .
Importante historiar brevemente que estes autos têm origem em representação formulada pela empresa Porto Beton Ltda., que ofertou o maior desconto, mas foi desclassificada pela comissão de licitação justamente por não ter atendido o mencionado quesito. O TCU, por meio do acórdão embargado, atendendo ao pedido da representante, determinou a adoção de medidas com vistas a anulação de sua desclassificação, assim como dos atos subsequentes.
Antes da decisão de mérito desta Corte, porém, e como detalhado no voto condutor daquele aresto, o certame passou por idas e vindas decorrentes dessa controvérsia, com decisões judiciais que influenciaram o processo licitatório.
Em seu primeiro julgamento, após a abertura das propostas, a comissão de licitação do município de Ponta Grossa/PR desclassificou a empresa Porto Beton Ltda. por não ter atendido o requisito. Posteriormente, quando do exame do recurso administrativo, reconsiderou sua decisão e declarou a empresa vencedora.
Irresignado, o consórcio Rac/Kokot/Raaa, licitante segundo colocado, impetrou mandado de segurança, obtendo, em 2/7/2021, decisão liminar, monocrática, que suspendeu a homologação do certame. O mesmo juízo, todavia, reverteu a decisão, em 9/12/2021. O consórcio recorreu e o Tribunal de Justiça do Estado do Paraná (TJPR) , em 22/12/2021, suspendeu a decisão, por entender que a primeira colocada teria descumprido requisito exigido pelo edital ao não apresentar a planilha do BDI.
Em função dessa decisão judicial, em 11/1/2022, a administração municipal revogou a adjudicação do objeto à primeira colocada. O consórcio Rac/Kokot/Raaa, classificado na segunda colocação, foi convocado, em 9/2/2022, para apresentar a documentação necessária à contratação, posteriormente firmada em 11/4/2022.
Segundo a embargante, o Município obedeceu à decisão do TCU fixada no acórdão embargado que determinou a adoção de medidas com vistas a anulação da desclassificação da representante, assim como dos atos subsequentes no processo licitatório, e seguiu à assinatura do contrato com a empresa Porto Beton. O ato, entretanto, restou suspenso por decisão do Tribunal de Justiça do Estado do Paraná - TJPR, nos autos do Agravo 0000805-69.2023.8.16.0019. Com efeito, atualmente a empresa Porto Beton estaria impossibilitada de executar o contrato por decisão do Poder Judiciário, ao passo que o Consórcio Rac/Kokot/Raaa também o estaria, mas pela decisão do TCU.
Neste momento, portanto, estão em exame os embargos de declaração opostos pelo consórcio Rac/Kokot/Raaa contra o Acórdão 2531/2022-TCU-Plenário.
II
Ao analisar o mérito deste feito, no âmbito da decisão embargada, o Relator ressaltou que a jurisprudência do TCU é no sentido de que, no regime de contratação integrada, as composições de custo unitário, incluindo a taxa de BDI, devem acompanhar a apresentação do projeto básico e/ou executivo, não sendo exigíveis no momento da licitação. Não seria, portanto, item essencial para a análise adequada da proposta de preço para execução de obras sob o regime de contratação integrada.
Apesar disso, observo que a cláusula apresentada pela prefeitura municipal de Ponta Grossa/PR no RDC 01/2021 não é inovação, mas - destaco - é reprodução literal daquela contida nos editais padrão do Dnit para contratações integradas. Quer dizer, o entendimento da autarquia - sabidamente umas das entidades públicas com maior experiência em contratações integradas - é o de que, nessas licitações, é necessário que os concorrentes apresentem em suas propostas comerciais orçamento com o detalhamento da taxa de BDI, indicando todos os seus componentes, inclusive em forma percentual[footnoteRef:2]. [2:  https://www.gov.br/dnit/pt-br/assuntos/licitacoes/minutas-de-edtais-padrao/lei-8-666-1993/regime-diferenciado-de-contratacoes-publicas-rdc] 
Lembremos que o regime da contratação integrada constitui via pela qual a administração apresenta um anteprojeto de engenharia para contratar obras e serviços, e o contratado, além de executar as obras na sua integralidade, elabora os projetos básico e executivo. Desde a criação do instituto pela Lei 12.462/2011, muito se discutiu sobre quais seriam os elementos a compor o anteprojeto e subsidiar o processo licitatório, fato que motivou o Instituto Brasileiro de Auditoria de Obras Públicas (Ibraop) a elaborar a Orientação Técnica 6/2016 com a seguinte definição:
"Anteprojeto de engenharia é a representação técnica da opção aprovada em estudos anteriores, para subsidiar a elaboração do Projeto Básico, apresentado em desenhos em número, escala e detalhes suficientes para a compreensão da obra planejada, contemplando especificações técnicas, memorial descritivo e orçamento estimativo, e deve ser elaborado como parte da sequência lógica das etapas que compõem o desenvolvimento de uma obra, precedido obrigatoriamente de estudos preliminares, programa de necessidades e estudo de viabilidade".
Assim, o orçamento estimativo a compor o anteprojeto deve ser aquele estimado com base nos valores praticados pelo mercado, nos valores pagos pela administração pública em contratações similares ou na avaliação do custo global da obra, aferida mediante orçamento sintético ou metodologia expedita ou paramétrica, como preceitua o Decreto 7.581/2011, regulamentador do RDC. A existência de orçamento para as obras, ainda que sintético, pressupõe sua composição de preços por meio do produto entre os custos diretos e indiretos, ainda que esses valores estejam, já embutidos, nos orçamentos paramétricos.
Não obstante, a doutrina e as normas técnicas têm evoluído no sentido de robustecer os componentes do anteprojeto de engenharia, para que apresentem um maior nível de detalhamento a subsidiar de forma mais completa, tanto a contratação, como a elaboração dos projetos subsequentes. Nesse sentido, o Ministro Benjamin e seu coautor, em obra sobre o tema, deixam assente ser desejável o maior detalhamento possível do orçamento a suportar o anteprojeto de engenharia, com o claro objetivo de mitigar os riscos inerentes às contratações integradas:
"O essencial é que o trabalho resultante permita como um todo a adequada orçamentação da obra para que a licitação atenda os fins a que se destina. Quando houver mais de uma possibilidade de orçar o empreendimento, ou fração dele, deve ser sempre usada aquela que viabilize a maior precisão orçamentária.
Por óbvio, por não se dispor da totalidade dos custos unitários, não se aplica a regra geral de que o orçamento da obra será resultante dos custos unitários de referência acrescido do BDI de referência e tampouco a exigência de que sejam observados os sistemas de preços unitários da Administração Pública. Essa constatação, não impede, por certo, a adoção desse procedimento para os itens em que tal detalhamento esteja disponível, de forma a ser propiciada maior precisão à estimativa de custos.
Nesse sentido, o TCU possui entendimento de que, na medida do possível, a estimativa de preço deve se basear em orçamento sintético tão detalhado quanto possível devidamente adaptado às condições peculiares da obra, devendo a utilização de estimativas paramétricas e avaliações aproximadas baseadas em obras similares ser restringida às frações do empreendimento não suficientemente detalhadas pelo anteprojeto."[footnoteRef:3] [3:  ZYMLER, Benjamin; DIOS, Laureano Canabarro. Regime Diferenciado de Contratação - Rdc. 3.ED. Belo Horizonte: Fórum, 2014.] 
De maneira muito similar, acompanhando a evolução doutrinária e jurisprudencial, a nova lei de licitações e contratos (Lei 14.133/2021) traz nível de exigência adicional aos orçamentos a amparar as contratações integradas, devendo ser elaborados nos termos do § 2º do art. 23 (reproduzido a seguir) , reservando a utilização de metodologia expedita ou paramétrica "às frações do empreendimento não suficientemente detalhadas no anteprojeto".
"§ 2º No processo licitatório para contratação de obras e serviços de engenharia, conforme regulamento, o valor estimado, acrescido do percentual de Benefícios e Despesas Indiretas (BDI) de referência e dos Encargos Sociais (ES) cabíveis, será definido por meio da utilização de parâmetros na seguinte ordem:
I - composição de custos unitários menores ou iguais à mediana do item correspondente do Sistema de Custos Referenciais de Obras (Sicro) , para serviços e obras de infraestrutura de transportes, ou do Sistema Nacional de Pesquisa de Custos e Índices de Construção Civil (Sinapi) , para as demais obras e serviços de engenharia;
II - utilização de dados de pesquisa publicada em mídia especializada, de tabela de referência formalmente aprovada pelo Poder Executivo federal e de sítios eletrônicos especializados ou de domínio amplo, desde que contenham a data e a hora de acesso;
III - contratações similares feitas pela Administração Pública, em execução ou concluídas no período de 1 (um) ano anterior à data da pesquisa de preços, observado o índice de atualização de preços correspondente;
IV - pesquisa na base nacional de notas fiscais eletrônicas, na forma de regulamento."
No mesmo sentido, faço referência, ainda, à previsão contida na Orientação Técnica 2/2014 do Instituto Brasileiro de Auditoria de Engenharia (Ibraeng) , que apresenta expressamente a indicação de que o anteprojeto de engenharia deve estar acompanhado de orçamento que contenha a composição do BDI[footnoteRef:4]. [4:  https://ibraeng.org.br/orientacoes-tecnicas/] 
Tomando esse contexto, reconheço, por um lado, não ser exigível, por determinação normativa, o detalhamento do BDI nas propostas comerciais de empresas licitantes em contratações integradas. Isso, de forma alguma, quer dizer que esse detalhamento não seja desejável, ainda menos que seja irregular sua exigência em editais convocatórios. Pelo contrário, o fato de o município de Ponta Grossa/PR exigir a discriminação do BDI demonstra sua cautela em, primeiro, seguir o padrão de instrumento convocatório definido pelo Dnit e, segundo, desejar maior empenho das empresas concorrentes no detalhamento de suas ofertas, no sentido de mitigar riscos de alterações contratuais durante a execução do objeto.
Não identifico, na jurisprudência desta Corte, caso concreto em que o Tribunal tenha considerada inadequada a exigência da planilha de BDI juntamente com a proposta de preços em contratações integradas, de modo que acolho as ponderações da embargante de que os julgados evocados na decisão embargada somente indicam a apresentação do projeto básico como um termo final para juntada da composição do BDI pela licitante, e não como a alegada vedação à exigência constante em edital.
Também aponta para esse entendimento o seguinte enunciado, contido na jurisprudência selecionada do TCU:
"Insere-se na esfera de discricionariedade da Administração a eleição das exigências editalícias consideradas necessárias e adequadas em relação ao objeto licitado, com a devida fundamentação técnica. Entretanto, em respeito ao princípio da vinculação ao instrumento convocatório, é inadmissível que a Administração deixe de aplicar exigências previstas no próprio edital que tenha formulado." Acórdão 2730/2015-TCU-Plenário (relator: Ministro Bruno Dantas) .
Ainda, como bem mencionado no excerto, não podemos olvidar da relevância do princípio da vinculação ao instrumento convocatório, insculpido nos artigos 3º, 41 e art. 55, XI, da Lei 8.666/1993. O princípio privilegia a transparência do certame, garantindo a plena observância da igualdade, impessoalidade, publicidade, moralidade e probidade administrativa. Preceitua, assim, que o julgamento das propostas seja o mais objetivo possível, nos exatos termos das regras previamente estipuladas. Isso sem contar a necessidade de perpetuação de tal vinculação durante toda a execução do contrato.
O instrumento convocatório torna-se lei no certame, impossibilitado que as cláusulas sejam descumpridas por qualquer uma das partes, seja a administração, sejam as empresas participantes. Destarte, o gestor público tem o dever de respeitar aquilo que foi estabelecido pelo diploma, não podendo, de forma alguma, esquivar-se das regras preliminarmente estabelecidas[footnoteRef:5]. [5:  http://duarteoliveira.adv.br/a-vinculacao-ao-instrumento-convocatorio-nas-licitacoes/] 
Não preciso dizer o quão farta e remansosa é a jurisprudência desta Corte no que concerne ao rigor a ser observado na preservação dos ditames editalícios, que exemplifico com dois elucidativos excertos presentes em nossa jurisprudência selecionada:
"A adjudicação e a homologação do objeto do certame à empresa declarada vencedora com base em critério de classificação desconforme com os requisitos do edital e do termo de referência, introduzido em sistema oficial (Comprasnet) sem a republicação do instrumento convocatório, afronta os princípios da legalidade, da vinculação ao instrumento convocatório e do julgamento objetivo." Acórdão 1681/2013-TCU-Plenário, relator: Ministro Benjamin Zymler.
"A busca pela ampliação do número de empresas autorizadas a prestar o serviço licitado não pode justificar o descumprimento das normas regulamentares e editalícias, em face do princípio constitucional da legalidade e dos princípios norteadores das licitações, notadamente o da vinculação ao instrumento convocatório." Acórdão 1389/2005-TCU-Plenário, relator: Ministro Ubiratan Aguiar.
Não desconheço que este Tribunal já considerou, no exame de casos concretos, que o princípio da seleção da proposta mais vantajosa poderia se sobrepor ao da vinculação ao instrumento convocatório, em especial quando se está claramente diante de um quadro em que uma medida de excessivo rigor da comissão de licitação importar em flagrante desatenção aos princípios da economicidade, da competividade e do formalismo moderado. No caso concreto, todavia, esse entendimento não deve prevalecer.
De se ressaltar que a empresa Porto Beton não apresentou impugnação ao instrumento convocatório, pressupondo-se sua plena aceitação de todas as cláusulas e condições do certame. Ora, a discussão sobre o melhor momento para apresentação da composição do BDI deveria ser realizada antes do recebimento das propostas, posto que a própria legislação e o instrumento convocatório garantiam essa faculdade aos interessados em concorrer. 
E, mesmo com toda essa querela, os elementos contidos neste processo levam a crer que, até o presente momento, a empresa Porto Beton segue sem apresentar a planilha de BDI de sua proposta de preços, a despeito da possibilidade de apresentação intempestiva, como destacado na manifestação ofertada pela municipalidade:
"Neste tópico, importante frisar que a empresa Reclamante, em sua inicial, informa que juntou o BDI no recurso administrativo. O que não é verdade. Ou seja, ingressa com ação com informações inverídicas, no intuito de levar a erro este Em. Julgador. A Reclamante não juntou a planilha de BDI no recurso administrativo e tão somente insistiu na tese de que o BDI estava implícito em sua proposta." Peça 69, p. 23.
Assim, havendo cláusula editalícia regular, não se pode afastá-la simplesmente por reputar ser desnecessária - o que, a meu ver, não o é. Na verdade, como já demonstrado aqui, a exigência foi devidamente considerada relevante e necessária pelos gestores de Ponta Grossa/PR, de forma legal, com amparo em diversas referências técnicas e doutrinárias e no âmbito de seu poder discricionário. Além disso, seu descumprimento não foi saneado pela empresa Porto Beton. Assim, comungo do mesmo entendimento externado pelo juízo da 1ª Vara da Fazenda de Ponta Grossa:
"Todavia, a despeito de se entender plausível certa elasticidade quanto à interpretação do edital, não me parece o presente caso tratar-se de situação em que há possibilidade de mitigação do princípio da vinculação por excesso de formalismo, uma vez que a apresentação da planilha foi expressamente exigida no edital, bem como a sua análise era imperiosa, a ponto de se encontrar expressamente previsto que eventual taxa inverossímil poderia ser causa de desclassificação." Agravo de Instrumento 0076008-65.2021.8.16.0000.
III
Além da matéria de mérito, no que concerne a via recursal dos embargos de declaração, ainda que esta não tenha sido concebida para modificação da decisão embargada, situações excepcionais permitem a atribuição de efeitos infringentes, mormente quando se constata premissa equivocada no julgado ou ainda em homenagem ao princípio da verdade material. Nesse sentido, diversos julgados, a exemplo dos Acórdão 2369/2009-TCU-Plenário; 1.234/2020 e 3047/2022, da 1ª Câmara; e 4.039/2021-2ª Câmara.
Nessa toada, a jurisprudência deste Tribunal admite a via dos aclaratórios para modificar a decisão com o fito de adequar a prestação jurisdicional à realidade dos fatos e evitar demora na decisão definitiva. A matéria ora em exame alcançaria o mesmo objetivo em sede de pedido de reexame, porém com a indesejada delonga processual e todos os custos inerentes a novo processamento do feito (Acórdão 5040/2022-TCU-Segunda Câmara, relator: Ministro Bruno Dantas) .
Mandatório, portanto, reconhecer os efeitos infringentes para retificar a decisão, de modo a considerar improcedente a representação e tornar insubsistente a determinação presente no acórdão embargado. 
Reitero, ainda, que a proposta que ora apresento, por alinhar-se à decisão prolatada pelo TJPR nos autos do Agravo 0000805-69.2023.8.16.0019, afastaria divergência posta entre deliberações do TCU e do Poder Judiciário, permitindo a continuidade do processo de contratação dos projetos e obra do Aeroporto Regional de Ponta Grossa.
Nesses termos, reforçando as escusas ao eminente Relator, VOTO por que o Tribunal adote a minuta de deliberação que ora submeto à apreciação deste Colegiado, nos seguintes termos:
9.1. conhecer dos embargos de declaração para, no mérito, acolhê-los e atribuir-lhes efeitos infringentes;
9.2. tornar insubsistentes os itens 9.1 e 9.3 do Acórdão 2531/2022-TCU-Plenário;
9.3. considerar improcedente a presente representação;
9.4. encaminhar cópia deste acórdão à embargante, à representante e à Prefeitura Municipal de Ponta Grossa/PR.
TCU, Sala das Sessões, em 17 de maio de 2023.
JORGE OLIVEIRA
Revisor